【裁判字號】    99,易,3567
【裁判日期】    991231
【裁判案由】    家庭暴力防治法
【裁判全文】
臺灣臺北地方法院刑事判決              99年度易字第3567號
公  訴  人  臺灣臺北地方法院檢察署檢察官
被      告  黃右華
上列被告因家庭暴力防治法案件，經檢察官提起公訴（99年度偵
字第25999號），本院判決如下：
    主  文
黃右華犯傷害罪，處有期徒刑肆月，如易科罰金，以新臺幣壹仟
元折算壹日。
    事  實
一、黃右華係黃右任之兄，屬家庭暴力防治法第3條第4款規定之
    二親等旁系血親家庭成員，於民國99年10月10日22時許，在
    渠當時同居之臺北市○○區○○路101巷22號住處，因黃右
    任商請黃右華清理房間以便安置父親返家等事宜，與黃右華
    一言不合，黃右華要求黃右任離開房間未果，竟基於傷害人
    身體之犯意，持高爾夫球桿毆打黃右任臉部等處，並與黃右
    任發生扭打，終致黃右任因遭毆，或於扭打之際撞擊房內傢
    俱或雜物，而受有右臉下方、頭部流血、左手從肩膀至手指
    麻痺無法活動、左胸瘀痛、左下肢被玻璃刺傷（左顳側頭皮
    4 公分撕裂傷、右臉頰3公分撕裂傷、左側頸部8公分撕裂傷
    、左胸口0.5公分撕裂傷、左側第三肋骨骨折、左上背1公分
    撕裂傷、左上肢2×2公分撕裂傷、左肘3×3撕裂傷、共同伸
    肌韌帶部分斷裂、旋後股絃斷裂、二頭肌斷裂、左腳大趾
    0.5公分傷口）等傷害。
二、案經黃右任訴由臺北市政府警察局松山分局報告臺灣臺北地
    方法院檢察署檢察官偵查起訴。
    理  由
一、本判決下列所引用之被告以外之人於審判外之陳述或非供述
    證據，檢察官及被告黃右華於本院言詞辯論終結前均未聲明
    異議，本院審酌上開證據資料係於接近案發時間所製作，供
    述人記憶較為清晰，亦無受外力介入干擾，取證機關立即採
    證而取得，亦無不當取證情形，復查無證明力明顯過低之瑕
    疵，認以之作為證據應屬適當，故依刑事訴訟法第159條之5
    第2項規定，有證據能力，合先敘明。
二、訊據被告固自承於上開時、地有持高爾夫球桿朝告訴人黃右
    任臉部揮擊，將告訴人眼鏡打落，嗣並與告訴人發生扭打之
    肢體衝突等節不諱，惟矢口否認有何傷害之犯行，辯稱：伊
    於事發前之同年9月16日即遭告訴人在胸口踢踹，痛了1個月
    。事發當晚告訴人進入伊的房間，伊叫告訴人出去，告訴人
    卻將伊逼到屋角，因為伊曾遭告訴人踹過，告訴人又逼近伊
    ，無處可退之下，就用高爾夫球桿把告訴人的眼鏡打掉以求
    自保，又因為房內空間狹小，只能順著告訴人的勢將告訴人
    推出去，告訴人撞到傢俱，可能房間裡面有茶杯他被刺到流
    血。因為當時伊也看不到，不知道告訴人哪邊受傷，所以伊
    認係自衛行為云云。經查：
（一）被告確於上開時、地持高爾夫球桿出手攻擊告訴人臉部，
      並與告訴人間發生推擠扭打肢體衝突之行為，業為被告所
      自承，另告訴人因此受有右臉下方、頭部流血、左手從肩
      膀至手指麻痺無法活動、左胸瘀痛、左下肢被玻璃刺傷（
      左顳側頭皮4公分撕裂傷、右臉頰3公分撕裂傷、左側頸部
      8 公分撕裂傷、左胸口0.5公分撕裂傷、左側第三肋骨骨
      折、左上背1公分撕裂傷、左上肢2×2公分撕裂傷、左肘3
      ×3撕裂傷、共同伸肌韌帶部分斷裂、旋後股絃斷裂、二
      頭肌斷裂、左腳大趾0.5公分傷口）等傷害，業據告訴
      人黃右任於警詢及偵查中指述在卷，並有國軍松山總醫院
      99 年10月15日受理家庭暴力事件驗傷診斷書在卷可稽，
      且該診斷書上受害人主訴即記載係遭高爾夫球桿傷害，與
      告訴人指述情節相符，另告訴人因本件衝突事件向本院家
      事庭聲請核發通常保護令，亦經本院於99年11月30日以99
      家護736號裁定核准乙節，復為被告所是認。是以，被告
      確實有於前開時間、地點，因家務事宜與告訴人發生爭執
      ，持高爾夫球桿攻擊告訴人，進而與告訴人發生推扯肢體
      衝突，致告訴人受有上開傷害，應堪認定。
（二）被告固辯稱伊出手係防衛自己身體之行為云云，惟按正當
      防衛必須對於現在不法之侵害始得為之，侵害業已過去，
      或無從分別何方為不法侵害之互毆行為，均不得主張防衛
      權，而衡之一般社會經驗法則，互毆係屬多數動作構成單
      純一罪而互為攻擊之傷害行為，縱令一方先行出手，而還
      擊之一方在客觀上苟非單純對於現在不法之侵害為必要排
      除之反擊行為，因其本即有傷害之犯意存在，則對其互為
      攻擊之還手反擊行為，自無主張防衛權之餘地（最高法院
      30年上字第1040號判例及92年度台上字第3039號判決意旨
      參照）。查被告稱告訴人在衝突前趨身逼近伊身體致伊無
      處可退始會出手云云，據此，告訴人未有先對被告出手為
      不法身體侵害行為，又縱使告訴人於案發前之99年9 月間
      有對被告暴行相向，於被告本件行為時，此侵害已屬過去
      ，並非屬「現在」不法侵害，均難認被告有防衛適狀。再
      者，被告率持金屬製品之高爾夫球桿鈍器朝告訴人臉部揮
      擊，較諸告訴人僅有消極不離去或趨身逼近之舉動，亦係
      徒手無寸鐵在身，更難認被告所為符合防衛行為及必要性
      。況且，告訴人因本件遭毆，傷勢遍及全身多處，顯見被
      告毆打告訴人多次，且觀其所受傷勢，有相當之嚴重程度
      ，以被告係持鈍器攻擊，並致球桿折斷，益徵被告所施力
      道非輕，均難認被告因告訴人有持續不法侵害行為之防衛
      舉動，被告心存基於積極之傷害犯意至明，所辯純綷出於
      自衛，無傷害犯意云云，洵非可採。末按互毆係屬多數動
      作構成單純一罪而互為攻擊之傷害行為，縱令一方先行出
      手，而還擊（或還手）一方在客觀上苟非單純僅對於現在
      不法之侵害為必要排除之反擊行為，因其本即有傷害之犯
      意存在，則對於其互為攻擊之還手反擊行為，自無主張防
      衛權之餘地。被告出於傷害之犯意，業如前述，而於扭打
      之間對告訴人互為攻擊之還手反擊行為，自無主張正當防
      衛之餘地，殊難據正當防衛以解免其刑責，是所辯與事實
      及法律規定不合，無法採信。
（三）綜上所述，被告前揭所述正當防衛之辯解，與事實不符，
      不足採信。本件事證明確，被告傷害犯行堪以認定，應依
      法論科。
（四）末被告當庭提出告訴人失蹤人口受理單資料及事發屋內之
      平面圖等物，欲證明協尋告訴人返家後始生家變，另可證
      明伊並未拒絕設置無障礙空間等情，惟其所舉待證事項均
      僅涉及被告與告訴人間糾紛緣由，係屬被告本件犯行動機
      問題，均不足其傷害犯行成立，而不足為其有利之認定，
      附此敘明。
三、按稱家庭暴力者，指家庭成員間實施身體或精神上不法侵害
    之行為；家庭暴力罪者，指家庭成員間故意實施家庭暴力行
    為而成立其他法律所規定之犯罪，家庭暴力防治法第2條第1
    款、第2款定有明文。本件被告與告訴人間為兄弟關係，乃
    具有家庭暴力防治法第3條第4款所定旁系血親二親等之家庭
    成員關係。是核被告傷害告訴人之所為，係犯刑法第277條
    第1項之普通傷害罪，且屬於對家庭成員間實施身體不法侵
    害之行為，自該當家庭暴力防治法所稱之家庭暴力罪，惟因
    家庭暴力防治法對於家庭暴力罪並無科處刑罰之規定，僅依
    刑法之傷害罪予以論罪科刑即可。再被告於同日上開時間對
    告訴人多次施暴之傷害行為，在其主觀上，各個舉動不過為
    其犯罪行為之一部分，且該數舉動於同時同地實施，侵害同
    一之法益，各行為之獨立性極為薄弱，依一般社會健全觀念
    ，在時間差距上，難以強行分開，為包括一罪之接續犯，僅
    論以一罪。爰審酌被告並無前科，素行尚佳，本件與告訴人
    親為手足，僅因相處不睦而為細故，動輒持器暴力相向，致
    告訴人受有前述非輕傷勢，所為自屬可議，且被告犯後並未
    能坦承傷害犯行，亦未向告訴人賠償損害，犯後態度難認良
    好，並審酌被告行為動機、所受刺激、犯罪手段、生活狀況
    及智識程度等一切情狀，量處如主文所示之刑，並諭知易科
    罰金之折算標準。
據上論斷，應依刑事訴訟法第299條第1項前段，家庭暴力防治法
第2條第2款，刑法第277條第1項、第41條第1項前段，刑法施行
法第1條之1，判決如主文。
本案經檢察官高維駿到庭執行職務。
中    華    民    國    99    年    12    月    31    日
                  刑事第十三庭  法  官  林瑋桓
以上正本證明與原本無異。
如不服本判決應於收受送達後10日內向本院提出上訴書狀，並應
敘述具體理由；其未敘述上訴理由者，應於上訴期間屆滿後20日
內向本院補提理由書（均須按他造當事人之人數附繕本）「切勿
逕送上級法院」。告訴人或被害人如對於本判決不服者，應具備
理由請求檢察官上訴，其上訴期間之計算係以檢察官收受判決正
本之日期為準。
                                書記官  鄭伊芸
中    華    民    國    99    年    12    月    31    日
附錄本判決論罪科刑法條：
刑法第277條
傷害人之身體或健康者，處3 年以下有期徒刑、拘役或1 千元以
下罰金。
犯前項之罪因而致人於死者，處無期徒刑或7 年以上有期徒刑；
致重傷者，處3 年以上10年以下有期徒刑。

司法院資訊處製作；財團法人民間司法改革基金會備份。
